臺灣基隆地方法院民事判決　　　　　　　96年度簡上字第35號
上　訴　人　美商花旗銀行股份有限公司
法定代理人　甲○○
訴訟代理人　何岳儒律師
　　　　　　丁○○
被上訴人　　丙○○
　　　　　　乙○○
上列當事人間請求撤銷所有權移轉登記事件，上訴人對於民國96
年5 月31日本院簡易庭96年度基簡字第80號第一審判決提起上訴
，本院合議庭於96年9 月17日言詞辯論終結，判決如下：
    主  文
上訴駁回。
第二審訴訟費用由上訴人負擔。
    事實及理由
一、上訴人起訴主張：
  (一)被上訴人丙○○於民國94年2 月14日向上訴人申請消費性個
    人信用貸款，並簽訂申請書、約定書及本票各乙紙，嗣被上
    訴人丙○○未依約按期繳納，尚積欠上訴人貸款本息新臺幣
    （下同）392,555元；上訴人雖已取得對被上訴人丙○○財
    產得為強制執行之執行名義（臺灣臺北地方法院95年度票字
    第75030號本票裁定及確定證明書），然被上訴人丙○○與
    乙○○竟訂立買賣契約（下稱系爭買賣契約），於95年3 月
    10日將被上訴人丙○○所有如附表所示之不動產，移轉所有
    權登記予被上訴人乙○○，至此被上訴人丙○○已無其他財
    產足資清償對上訴人之債務。
  (二)按一般社會通念，父子間之買賣應係無償，被上訴人丙○○
    、乙○○既為父子，即無買賣價款支付之可能，且被上訴人
    上開買賣行為，緊接在被上訴人丙○○逾期繳款之後，實難
    相信被上訴人間確有債權債務或給付金錢之關係，準此，被
    上訴人上開之買賣行為顯係虛偽，依民法第72條、第87條之
    規定，被上訴人就上開不動產所為之買賣行為，屬通謀虛偽
    意思表示，其買賣契約應為無效。又民法第345 條第1 項明
    文規定稱買賣者，謂當事人約定一方移轉財產權於他方，他
    方支付價金之契約，足見有效之買賣契約，除當事人間之合
    意外，尚應有價金交付之事實；另被上訴人乙○○雖抗辯其
    與被上訴人丙○○間確有買賣契約，並由被上訴人乙○○向
    有限責任基隆第一信用合作社（下稱基隆一信）貸款，以清
    償被上訴人丙○○積欠荷商荷蘭銀行股份有限公司（下稱荷
    蘭銀行）之借款云云，然因公契與稅捐相關，故多以土地公
    告現值為買賣價金，至於真實買賣價金則仍以私契為準，被
    上訴人丙○○與乙○○間所簽訂之系爭買賣契約，僅有地政
    機關移轉登記所需之公契，並無明確規範買賣雙方權利義務
    及實際買賣價金之私契，與一般交易常情不符，是被上訴人
    辯稱渠等確有買賣關係存在，實難令人採信；再者，被上訴
    人乙○○亦自陳因被上訴人丙○○無能力清償對荷蘭銀行之
    債務，才移轉上開不動產所有權予伊，再由被上訴人乙○○
    向基隆一信貸款以清償積欠上開不動產原先抵押權人荷蘭銀
    行之借款等語，益見被上訴人間根本無買賣價金之約定及交
    付，是被上訴人間依無效之意思表示所為之物權移轉登記，
    根據民法第113條之規定，自應予以塗銷並回復原狀，而上
    訴人為被上訴人丙○○之債權人，被上訴人丙○○怠於行使
    回復原狀之權利，上訴人自得依民法第242條之規定行使代
    位權，請求被上訴人乙○○塗銷所有權登記，並回復為被上
    訴人丙○○所有。
  (三)縱系爭買賣契約之法律行為非通謀虛偽意思表示，然被上訴
    人丙○○向上訴人申請個人信用借貸，上開不動產即為被上
    訴人丙○○之責任財產，又其以親屬間買賣為原因移轉登記
    予被上訴人即其子乙○○，依遺產及贈與稅法第5 條第1 項
    第6 款之規定，二親等以內親屬間之買賣應以贈與論；參以
    被上訴人二人共同居住於上開不動產乙情，益見被上訴人丙
    ○○係將上開不動產所有權無償贈與被上訴人乙○○，以脫
    免對於上訴人之債務，是被上訴人間之無償行為，使被上訴
    人丙○○之積極財產顯形減少，並致上訴人債權無法獲償，
    其詐害上訴人債權之意圖甚明，依民法第244 條第1 項之規
    定，應予撤銷。退萬步言，苟被上訴人能證明渠等間就上開
    不動產之移轉確有對價支付，惟查，被上訴人二人為父子關
    係，且渠等共同生活，被上訴人乙○○對於其父丙○○所負
    之債務，自應知之甚詳，是被上訴人乙○○於行為時明知其
    所為之買賣行為有損害於上訴人之權利，依民法第244 條第
    2項之規定，上訴人亦得聲請撤銷被上訴人間之買賣行為。
  (四)爰提起本件訴訟請求：1.先位訴之聲明：確認被上訴人丙
    ○○與乙○○間就如附表所示不動產所為之買賣契約不存在
    。被上訴人乙○○應將如附表所示不動產，經臺北縣瑞芳
    地政事務於95年3月10日以買賣為登記原因所為之移轉登記
    予以塗銷，回復為被上訴人丙○○所有。2.備位訴之聲明：
    被上訴人丙○○與乙○○間就如附表所示不動產於95年3
    月10日所為以買賣為原因之債權行為及物權行為，均應予撤
    銷。被上訴人丙○○與乙○○應將如附表所示不動產，經
    臺北縣瑞芳地政事務於95年3月10日以買賣為登記原因所為
    之所有權移轉登記予以塗銷。
二、被上訴人則以：被上訴人丙○○係因無能力清償對荷蘭銀行
    之債務，始將如附表所示之不動產出售予被上訴人乙○○，
    被上訴人乙○○則向基隆一信貸款以清償被上訴人丙○○積
    欠訴外人荷蘭銀行之債務，作為支付系爭買賣契約價金150
    萬元之方式；且被上訴人乙○○於買受上開不動產時，並不
    知道被上訴人丙○○對上訴人負有債務等語置辯，並均請求
    駁回上訴人之訴。
三、原審為上訴人敗訴之判決，上訴人不服，補稱：一般銀錢業
    者抵押放款不可能設定高於抵押擔保品之抵押權金額，今被
    上訴人乙○○以上開不動產為擔保品向訴外人基隆一信貸得
    1,500,000 元，然基隆一信所設定之權利價值卻為1,800,00
    0 元，明顯高於被上訴人間約定之買賣價金，足見被上訴人
    丙○○將上開不動產賤賣予被上訴人丙○○係欲躲避其他無
    擔保債權人追償之詐害債權行為，是被上訴人間對於買賣契
    約之意思表示是否為真，亦或僅是脫產避債之手段，不無可
    議之處等語，為此提起上訴，並聲明：(一)原判決廢棄。(二)先
    位部分：1.確認被上訴人丙○○與乙○○間就如附表所示不
    動產所為之買賣契約不存在。2.被上訴人乙○○應將如附表
    所示不動產，經臺北縣瑞芳地政事務於95年3月10日以買賣
    為登記原因所為之移轉登記予以塗銷，回復為被上訴人丙○
    ○所有(三)備位部分：1.被上訴人丙○○與乙○○間就如附表
    所示不動產於95年3月10日所為以買賣原因之債權行為及物
    權行為，均應予撤銷。2.被上訴人丙○○與乙○○應將如附
    表所示不動產，經臺北縣瑞芳地政事務於95年3月10日以買
    賣為登記原因所為之所有權移轉登記予以塗銷。被上訴人丙
    ○○則另以：荷蘭銀行因其無法每月繳納房貸及信用卡最低
    應繳金額共30,000元，向法院申請本票裁定，並向保證人求
    償，其迫於無奈才由被上訴人乙○○出面尋求銀行貸款，嗣
    荷蘭銀行同意先處理房貸，且基隆一信亦同意轉貸代償後，
    始辦理房屋買賣，被上訴人乙○○在勉強繳納貸款之餘始有
    遮風避雨之處等語置辯，並聲明：上訴駁回。
四、得心證之理由：
    按當事人主張有利於己之事實者，就其事實有舉證之責任。
    民事訴訟法第277條定有明文。又負舉證責任之當事人，須
    證明至使法院就該待證事實獲得確實之心證，始盡其證明責
    任。倘不負舉證責任之他造當事人，就同一待證事實已證明
    間接事實，而該間接事實依經驗法則為判斷，與待證事實之
    不存在可認有因果關係，足以動搖法院原已形成之心證者，
    將因該他造當事人所提出之反證，使待證事實回復至真偽不
    明之狀態。此際，自仍應由主張該事實存在之一造當事人舉
    證證明之，始得謂已盡其證明責任（最高法院93年度臺上字
    第2058號判決意旨參照）。上訴人於先位聲明部分主張被上
    訴人丙○○與乙○○間就如附表所示不動產之買賣行為係通
    謀虛偽意思表示；於備位聲明則依序主張係無償及有償之詐
    害債權行為。依前所述，上訴人自應就被上訴人丙○○與乙
    ○○間，就如附表所示不動產之買賣行為係屬通謀虛偽意思
    表示或係無償、有償詐害債權行為乙節，負舉證之責任。經
    查：
  (一)先位之訴部分：
    1.民法第87條第1 項所謂通謀虛偽意思表示，乃指表意人與
      相對人互相故意為非真意之表示而言，故相對人不僅須知
      表意人非真意，並須就表意人非真意之表示相與為非真意
      之合意，始為相當，若僅一方無欲為其意思表示所拘束之
      意，而表示與真意不符之意思者，尚不能指為通謀而為虛
      偽意思表示，在贈與或買賣契約，亦不能僅因契約當事人
      間有特殊親誼關係或價金之交付不實，即謂該贈與或買賣
      係通謀虛偽成立（最高法院86年度臺上字第3865號判決意
      旨參照），是上訴人以被上訴人二人係父子關係即認渠等
      間之買賣行為係屬虛偽，委無足採。
    2.關於買賣不動產之債權契約，乃非要式行為，若雙方就其
      移轉之不動產及價金業已互相同意，則其買賣契約即為成
      立（最高法院57年臺上字第1436號判例參照）。是被上訴
      人二人間之系爭買賣契約既已就移轉之不動產及價金互相
      同意，系爭買賣契約即已合法成立，不因被上訴人僅有為
      辦理所有權移轉登記之制式契約，而未另訂書面，致有所
      不同，更不能以此即謂被上訴人係通謀虛偽成立系爭買賣
      契約。又買賣契約之成立生效並不以交付價金之事實為要
      件，業如前述，上訴人陳稱：「按民法第345條第1項明文
      規定稱買賣者，謂當事人約定一方移轉財產權於他方，他
      方支付價金之契約，足見有效之買賣契約，除當事人間之
      合意外，尚應有價金交付之事實始可。」云云，顯係誤解
      。
    3.另被上訴人乙○○雖自承被上訴人丙○○係因沒有能力清
      償其積欠荷蘭銀行之債務，才會出賣上開不動產乙情，然
      此乃係被上訴人丙○○出賣上開不動產之動機，尚難因此
      逕認被上訴人間系爭買賣契約不存在。至於被上訴人乙○
      ○雖於移轉上開不動產後，始以向基隆一信貸得之款項清
      償被上訴人丙○○積欠荷蘭銀行之債務，並塗銷原先抵押
      權人荷蘭銀行於上開不動產所設定之抵押權，然此係被上
      訴人乙○○依系爭買賣契約給付價金與被上訴人丙○○之
      方式，基於契約自由原則，自無不可；況被上訴人乙○○
      必須以上開不動產為擔保品，始能向基隆一信貸得支付買
      賣價金1,500,000 元之款項，故被上訴人丙○○基於與被
      上訴人乙○○間之信賴關係，先履行系爭買賣契約，將上
      開不動產移轉登記予被上訴人乙○○，待被上訴人乙○○
      以上開不動產為擔保品向基隆一信貸得1,500,000元，並
      用以清償被上訴人丙○○積欠荷蘭銀行之債務，以作為系
      爭買賣契約價金之支付方式，衡情並無不合。是上訴人執
      如附表所示不動產於移轉所有權登記予被上訴人乙○○後
      ，始塗銷以被上訴人丙○○為設定義務人之抵押權設定登
      記，主張被上訴人間有關如附表所示不動產之買賣為虛偽
      ，實不足取。
    4.綜上，上訴人雖主張被上訴人二人間就上開不動產所為之
      買賣行為及所有權移轉行為係通謀虛偽意思表示，惟並未
      提出具體事證以實其說，難認有理，上訴人請求確認被上
      訴人二人就上開不動產所為之買賣關係不存在，並塗銷所
      為之移轉登記，即屬無據，應予駁回。
  (二)備位之訴部分：
    1.按遺產及贈與稅法第5 條規定所謂以贈與論，係政府課稅
      上之行政措施，不能因此遽謂親屬間財產之買賣，於私法
      上亦應認其屬於贈與性質；況同款但書亦規定「但能提出
      已支付價款之確實證明，且該已支付之價款非由出賣人貸
      與或提供擔保向他人借得者，不在此限。」益徵該款規定
      僅係基於稅賦考量所為之規定，並無將二親等以內親屬間
      財產之買賣一律視為贈與之效力。準此，上訴人主張依遺
      產及贈與稅法第5 條第1 項第6 款之規定，被上訴人二人
      為二親等以內親屬，被上訴人間之買賣應以贈與論云云，
      實無足採。
    2.次按債務人出賣其財產非必生減少資力之結果，苟出賣之
      財產已獲得相當之對價，用以清償具有優先受償權之債務
      ，則一方面減少其財產，一方面減少其債務，其對於普通
      債權人，即難謂為詐害行為（最高法院著有51年臺上字第
      302 號判例可資參照）。上訴人雖主張被上訴人乙○○與
      被上訴人丙○○為父子，且被上訴人二人共同生活，自應
      對於被上訴人丙○○所負之債務尚未清償乙情知之甚詳，
      故被上訴人乙○○於行為時，亦明知其所為之買賣行為有
      害於上訴人之權利；又系爭買賣契約之價金1,500,000 元
      遠低於訴外人基隆一信設定最高限額抵押權所擔保之債權
      額1,800,000 元，足見被上訴人丙○○將上開不動產賤賣
      予被上訴人丙○○係欲躲避其他無擔保債權人追償之詐害
      債權行為云云。然同居之親屬對於彼此之財務狀況，並不
      當然知悉明瞭，被上訴人乙○○既已否認其與被上訴人丙
      ○○訂立系爭不動產買賣契約時，知悉上訴人對於被上訴
      人丙○○有上開債權存在，上訴人復未舉證證明被上訴人
      乙○○為上開買賣行為時，明知被上訴人丙○○另積欠上
      訴人債務，而有害於上訴人之權利，是上訴人此部分主張
      ，尚不足取。另基隆一信於上開不動產設定之抵押權為最
      高限額1,800,000元之抵押權，係依一般銀行業者根據實
      際借款數額加計20%而來，非得作為該不動產實際價值之
      依據，上訴人執此主張被上訴人賤賣如附表所示不動產，
      自無可採。況被上訴人乙○○以上開不動產為擔保品向基
      隆一信貸得1,500,000元後，直接為被上訴人丙○○清償
      其積欠荷蘭銀行之債務，作為系爭買賣契約價金之支付方
      式，足見被上訴人丙○○出賣上開不動產已獲得相當之對
      價，並用以清償荷蘭銀行具有優先受償權之債務，雖減少
      被上訴人丙○○之財產，惟同時亦減少被上訴人丙○○之
      債務，揆諸上開說明，對於處於普通債權人地位之上訴人
      而言，尚難謂為詐害行為，是上訴人此部分主張，亦不足
      取。從而，上訴人依民法第244條第1項、第2項之規定，
      提起備位之訴，請求撤銷上開買賣之債權行為及移轉所有
      權之物權行為，並請求被上訴人丙○○塗銷系爭不動產所
      有權移轉登記，洵屬無據。
  (三)綜上所述，上訴人上開先、備位上訴聲明均無理由，原審為
    上訴人敗訴之判決，並無不合之處，上訴意旨指摘原審判決
    不當，求為廢棄改判，為無理由，均應予駁回。
五、本件為判決基礎之事證已臻明確，兩造歷審所提其餘攻擊、
    防禦方法，經本院逐一審酌後，均與前開論斷結果無礙，爰
    不再一一論述，併此敘明。
六、據上論結，本件上訴為無理由，依民事訴訟法第436 條之1
    第3 項、第449 條第1 項、第78條，判決如主文。
中　　華　　民　　國　　96　　年　　10　　月　　1 　　日
                  民事庭審判長法　官　李媛媛
                  　 　       法  官  林金發
                              法　官　林玉珮
以上正本係照原本作成。
本件判決不得上訴。
中　　華　　民　　國　　96　　年　　10　　月　　1 　　日
                              書記官　洪福基
【附表】
┌──┬───────────────────────┐
│土地│臺北縣瑞芳鎮○○段第0810號，權利範圍3分之1    │
│    ├───────────────────────┤
│    │臺北縣瑞芳鎮○○段第0811號，權利範圍3分之1    │                                            │
│    ├───────────────────────┤
│    │臺北縣瑞芳鎮○○段第0812號，權利範圍3分之1    │
├──┼───────────────────────┤
│建物│臺北縣瑞芳鎮○○路慶安新村32號（建號：臺北縣瑞│                                            │
│    │芳鎮○○段第00982建號）                       │
└──┴───────────────────────┘
